【裁判字號】    99,抗,1073
【裁判日期】    990823
【裁判案由】    拘提管收
【裁判全文】
臺灣高等法院民事裁定                  99年度抗字第1073號
抗  告  人  法務部行政執行署宜蘭行政執行處
法定代理人  乙○○
上列抗告人因義務人龍山水建設股份有限公司欠繳營利事業所得
稅等之行政執行事件（90年度營所稅執特專字第75號、91年度營
所稅執特專字第16731號、96年度營稅執專字第13616號、96年度
營稅執字第13617號、96年度營稅執字第28917號、96年度房稅執
字第9132號至9133號及96年度房稅執字第58738號至58739號），
經抗告人對相對人甲○○聲請管收事件，對於中華民國99年6月1
5日臺灣宜蘭地方法院99年度聲管字第4號裁定提起抗告，本院裁
定如下：
    主      文
抗告駁回。
抗告費用由抗告人負擔。
    理      由
一、本件聲請及抗告意旨略以：義務人龍山水建設股份有限公司
    （下稱龍山水公司）滯納84年度營利事業所得稅新臺幣（下
    同）18,445,478元、85年度營利事業所得稅10,354,887元、
    93年度1筆386,075元、另1筆58,286元、95年度之營業稅96,
    286元、2筆房屋稅各2,847元、3,529元、 96年度房屋稅2筆
    各2,807元、4,163元。相對人為龍山水公司之負責人，於86
    年8月21日當時有兌付第三人隆盛毛刷廠股份有限公司 （下
    稱隆盛公司）所交付之4,000萬元之支票乙紙，足見義務人8
    6年間已有能力清繳84、 85年度之營利事業所得稅而未清繳
    。且根據財政部台灣省北區國稅局85年度營利事業所得稅結
    算申報核定通知書所載，義務人85年度營業收入總額3億6,3
    51萬餘元，而84年度應納營利事業所得稅將近 85年度之2倍
    ，足證義務人該年度收入總額及課稅所得額均遠勝於85年度
    ， 亦證義務人於該2年度均有能力繳納營利事業所得稅卻未
    清繳，故有行政執行法第17條第6項第1款之事由存在。而所
    謂「顯有履行義務之可能，故不履行」之事由應以義務人公
    法上金錢給付義務成立後，繳清前之任一時間點為準，而非
    以現狀為準，抗告人所提事證既足以證明隆盛公司支付之4,
    000萬元票款係義務人所有， 而非代他人受領，卻不思清繳
    稅捐債務而有隱匿或處分財產之情事，並已無其他可供執行
    之財產，相對人身為負責人，非予管收已無徵起可能，故有
    管收之必要云云。
二、原裁定略以：抗告人已表明其所主張義務人顯有履行義務之
    可能，故不履行之事由，係發生於86年間以前，顯非本件行
    政執行程序進行中所發生之事由，而該款規定之管收目的，
    在於透過限制義務人（本件為負責人即相對人）之人身自由
    ，促使有履行能力者能儘速履行，故解釋上，自應以現況義
    務人是否符合顯有履行義務之可能，卻故不履行之事由為準
    ，不能以距今已有13年之久之事由作為聲請管收之理由，否
    則時間久遠，情事業已變更，如義務人現況並無履行之可能
    ，猶以過去之情況聲請管收，形同以過去之事由處罰制裁義
    務人，此顯非該款規定管收之目的。而相對人始終均表示已
    將相關款項支付予格福公司，則該資金流向及義務人與格福
    公司間之關係為何，應由抗告人繼續調查是否屬實並予以釐
    清，且資金流向乃客觀上可資調查之證據，尚難以相對人此
    部分陳述前後不一，即認為相對人有隱匿或處分財產之情事
    。故抗告人此部分主張，皆於法無據，而駁回抗告人之聲請
    。
三、相對人復於本院抗辯：本件有無管收事由應以現況義務人是
    否符合顯有履行義務之可能，卻故不履行之事由為準，不能
    以距今已有13年之久之事由作為聲請管收之理由。依大法官
    解釋588號解釋理由書意旨， 亦可知履行能力之有無係就義
    務人「管收時」之收入、財產狀況、工作能力究竟可否期待
    獲得支付等，評估是否顯有履行義務之可能， 而非以86年8
    月21日取得隆盛公司4,000萬票款為依據。又抗告人係於 99
    年6月 15日通知相對人到場並詢問13年前之資金往來內容，
    相對人陳稱記憶不清，客觀上亦屬常態，不得以此作為管收
    事由， 且格福公司於86年8月21日給付義務人票款時，斯時
    義務人84年之營利事業所得稅尚未確定，亦未受強制執行，
    自無隱匿或處分財產之情事等語。
四、按行政執行官訊問義務人後，認有下列各款情形之一，而有
    管收必要者，行政執行處應自拘提時起二十四小時內，聲請
    法院裁定管收之：一、顯有履行義務之可能，故不履行。二
    、顯有逃匿之虞。三、就應供強制執行之財產有隱匿或處分
    之情事。四、已發見之義務人財產不足清償其所負義務，於
    審酌義務人整體收入、財產狀況及工作能力，認有履行義務
    之可能，別無其他執行方法，而拒絕報告其財產狀況或為虛
    偽之報告， 行政執行法第17條第6項定有明文。又大法官解
    釋釋字第588號解釋理由書謂： 「……『管收』係就義務人
    之身體於一定期間內，拘束於一定處所之強制處分，目的在
    使其為義務之履行，為間接執行方法之一，雖屬限制義務人
    之身體自由，惟行政執行法關於『管收』處分之規定，既係
    在貫徹公法上金錢給付義務，於法定義務人確有履行之能力
    而不履行時，拘束其身體所為間接強制其履行之措施，亦即
    對負有給付義務且有履行之可能，卻拒不為公法上金錢給付
    之人所為促使其履行之強制手段。……比例原則係屬憲法位
    階之基本原則，在個別法規範之解釋、適用上，固應隨時注
    意，其於『立法』尤然，目的在使人民不受立法機關過度之
    侵害。行政執行法第17條第2項依同條第1項規定（按：此為
    98 年4月29日修正前之規定）得聲請法院裁定管收之事由中
    ，除第1項第1、2、3款規定：『顯有履行義務之可能，故不
    履行者』、『顯有逃匿之虞』、『就應供強制執行之財產有
    隱匿或處分之情事者』，均以執行機關執有相當證據足認義
    務人確有履行能力為前提 （行政執行法第8條第1項第3款參
    照）始得為之，自難謂其已逾必要之程度，可認係屬正當者
    外，其餘同項第4、5、6款事由： 『於調查執行標的物時，
    對於執行人員拒絕陳述者』、『經命其報告財產狀況，不為
    報告或為虛偽之報告者』、『經合法通知，無正當理由而不
    到場者』，不論法定義務人是否確有履行之能力而不為，亦
    不問於此情形下執行機關是否尚有其他較小侵害手段可資運
    用（如未用盡可行之執行方法），以查明所欲執行之責任財
    產，一有此等事由，可不為財產之追查，即得聲請法院裁定
    管收，顯已逾越必要程度，與憲法第23條規定之意旨不能謂
    無違背。至履行能力有無之判斷，則應就義務人整體之收入
    與財產狀況暨工作能力予以觀察，究竟是否可期待其經由工
    作收入或其他途徑（如處分財產、減少生活費用之支出），
    以獲得支付（履行）之方法；且其中並應注意維持生計所必
    需者（行政執行法第21條第1款參照）， 而『工作能力』亦
    應考慮年齡之大小、健康之狀態與勞動市場供需之情形等，
    乃當然之事理。……」。
五、經查，抗告人表明其所主張義務人顯有履行義務之可能，故
    不履行之事由，皆係發生於86年間以前，顯非本件行政執行
    程序進行中所發生之事由，依前揭大法官解釋理由書意旨，
    管收目的在於透過限制義務人之人身自由，促使有履行能力
    者能儘速履行，且以執行機關執有相當證據足認義務人確有
    履行能力為前提（行政執行法第8條第1項第3款參照） 始得
    為之，故解釋上，自應以現況義務人是否符合顯有履行義務
    之可能，卻故不履行之事由為準，方有促進其履行之意義，
    不能以距今已有13年之久之事由作為聲請管收之理由，否則
    時間久遠，情事業已變更，如義務人現況並無履行之可能，
    猶以過去之情況聲請管收，形同以過去之事由處罰制裁義務
    人，此顯非該款規定管收之目的。故抗告人主張義務人於公
    法上金錢給付義務成立後，繳清前之任一時間點有履行義務
    之可能而未履行時，即符合得為管收之要件云云，並不足採
    。抗告人另主張相對人原陳稱： 隆盛公司已將1億元給付格
    福公司，義務人未取得款項云云，復改稱：義務人領取支票
    款項業已背書轉讓格福公司云云；再改稱：忘記是背書轉讓
    格福公司或再轉帳給格福公司，陳述前後不一。且對轉帳3,
    300萬元而非4,000萬元乙節又稱要查資料後才能告知抗告人
    ，故相對人自始即隱瞞義務人業已取得隆盛公司交付並已兌
    現之支票4,000萬元之事， 顯有隱匿財產或處分財產之情事
    等語。然相對人前開陳述內容，雖有部分歧異，但考量抗告
    人所主張之事由，係距今已達13年之久的86年間的資金往來
    情形，客觀上難以期待相對人之記憶能完整無誤，尚難以相
    對人此部分陳述前後不一，即認為相對人有隱匿或處分財產
    之情事。相對人復提出財政部臺灣省北區國稅局87年12月15
    日對義務人84年度營利事業所得稅事件之複查決定書及義務
    人於88年1月20日提起訴願之證明 （見本院卷第29至32頁）
    ，則斯時義務人84年營利事業所得稅額應尚未確定，是縱義
    務人於86年8月21日收受格福公司給付之票款而未清繳， 亦
    難認因此符合管收之要件，抗告人此部分主張，亦無可採。
    是本件抗告人主張相對人符合行政執行法第17條第6項第1、
    3款規定之管收事由，並無理由，不應准許。 原裁定駁回抗
    告人之聲請，於法並無違誤。抗告意旨仍執前詞指摘原裁定
    不當，求予廢棄，為無理由，應予駁回。
六、據上論結，本件抗告為無理由，爰裁定如主文。
中    華    民    國    99    年    8     月    23    日
                  民事第十七庭
                      審判長法  官  藍文祥
                            法  官  張競文
                            法  官  陳麗芬
正本係照原本作成。
本裁定除以適用法規顯有錯誤為理由，不得再抗告。如提起再抗
告，應於收受送達後10日內委任律師為訴訟代理人向本院提出抗
告狀。並繳納再抗告費新台幣１千元。
中    華    民    國    99    年    7     月    24    日
                            書記官  張永中

司法院資訊處製作；財團法人民間司法改革基金會備份。
